【裁判字號】    89,簡上,56
【裁判日期】    891003
【裁判案由】    確認本票債權不存在
【裁判全文】
臺灣桃園地方法院民事判決                          八十九年度簡上字第五六號
    上  訴  人  乙○○
    被上訴人    新光人壽保
    法定代理人  甲○○
    訴訟代理人  丙○○
                陳郁成
右當事人間請求確認本票債權不存在事件，上訴人對於中華民國八十八年十月二十日
本院桃園簡易庭八十八年度桃簡字第三七七號第一審判決提起上訴，本院判決如左：
    主    文
原判決除確定部分（即原判決主文第一項部分）外，關於駁回後開第二項之訴暨訴訟
費用之裁判均廢棄。
右開廢棄部分，確認被上訴人就臺灣桃園地方法院八十七年度票字第二三五三號民事
裁定，對上訴人於民國八十五年八月三十一日簽發之票據號碼Ｎ0000000號、
票面金額新臺幣參拾萬元、未載到期日之本票壹張，於新臺幣貳拾玖萬元及自民國八
十五年八月三十一日起至清償日止按週年利率百分之六計算之利息之本票債權不存在
。
第一、二審訴訟費用（除確定部分外）由被上訴人負擔。
    事      實
甲、上訴人方面：
  一、聲明：如主文所示。
  二、陳述：除與原審判決書所載者相同茲予引用外，補稱：
  （一）、法院既尊重當事人之真意，即不得反捨契約文字而更為曲解，是故合約書
          第四項：「．．．前項簽約金於乙方服務未滿參年而離職時．．．」，即
          離職之本意，乃在離職而已，此為本案之關鍵焦點，實不必再胡亂曲解其
          真意。簽約金之賠償，被上訴人自始即以"離職"原因向上訴人求償，而無
          任何考核因素，後於審理中證實離職要件為被上訴人所惡意偽造後，才改
          以考核業績不佳為由求償，一概否認其行政上之重大缺失，既然離職原因
          消滅，自不得向上訴人請求簽約金。
  （二）、上訴人於原審雖自承：「．．．我沒有達到業績，我承認」，試問：此語
          與簽約金何干？被上訴人僅須依管理規章降低上訴人職級即可，不論降為
          展業主任Ｂ或展業代表，皆與簽約金無涉。如欲加之罪亦要有根據，否則
          請出示條文依據何在？徵結在於未達展業主任資格，不應解讀為上訴人必
          須償還簽約金，半年內展業主任未考核通過，仍續聘為職員者，仍得賠償
          簽約金，此點極為重要，足可釐清真相，概一個公司已喪失展業主任資格
          者，還可上班繳業績（被上訴人數次提到），然後公司每天還要跟你討還
          簽約金及違約金，天底下豈有此種邏輯嗎？
  （三）、八十五年九月至八十六年八月為展業主任Ａ，並非被上訴人自八十六年三
          月起連續半年對上訴人之優惠措施而予以延展，因合約書附件二第一條已
          表明：「業績考核從優」，為契約條款的一部分。故絕非被上訴人寬大為
          懷，亦即八十五年九月至八十六年八月為展業主任Ａ已不用置疑。薪資單
          已證明連續一年上訴人為展業主任Ａ何庸虛情假意表明寬厚。豈有台面上
          予展業主任，私下又改為展業主任或展業代表，故意讓上訴人展業主任Ｂ
          或展業代表任期挪，再予曲解離職原意，以展業主任資格已先為契約終止
          之理，予以夾殺。契約終止乃可請求簽約金，為兩造共識，且聘約書載明
          本聘約之終止必須有終止之行為，否則不視為終止，且展業主任聘任之終
          止亦須於展業代表聘約終止，方終止之，且被上訴人亦自承上訴人尚具展
          業代表資格。
  （四）、上訴人針對原審判決條文逐條據實反駁，且綜上所陳，明顯證明：被上訴
          人要求上訴人賠償簽約金及違約金，皆與契約規定完全不符，故提請上訴
          。再者，簽約金及前半年之三萬元基本薪資為當初簽約時之交換條件，此
          亦為上訴人一直強調，契約簽定之基本精神，乃在補償上訴人因移轉時所
          損失之資歷（退職金）、組織，當年度保費佣金及續繳保費佣金（共五年
          ）等之損失，此為被上訴人協理蔡國榮、吳金水、處經理張美芬、法務蔡
          慶龍、丁○○共同承認為當初之簽約，如今怎可一面倒向被上訴人，對上
          訴人損失部分隻字不提。
  （五）、對被上訴人答辯之陳述：
      １、被上訴人稱：「．．．上訴人必須符合契約書之權利義務規範．．．」，
          是故契約應為雙方遵守，而被上訴人之一方亦應不得違約。如果被上訴人
          違約在先，即偽造上訴人之離職申請書及壽險公會登錄申請書，並以不合
          程序要件發文解聘，已嚴重違反憲法賦予人民有工作自由的權利。
      ２、且簽約金之賠償無關於管理規章上所賦予之職級，至於被上訴人口口聲聲
          辯稱上訴人之"主任"資格喪失即契約終止，乃為原審判決所提，不論有沒
          有離職都以"主任"資格認定，不論是否升遷或降級，不論是否真有離職或
          沒有離職，則原契約即合約書第四條應予廢棄才對，因為此條款已與原審
          判決所提及之理由相背，而契約亦應重新改寫才對。
  三、證據：除援用原審之立證方法外，另提出附件、戰報各乙份、資格證書二份為
            證。
乙、被上訴人方面：
  一、聲明：駁回上訴。
  二、陳述：除與原審判決書所載者相同茲予引用外，補稱：
  （一）、上訴人於八十五年八月三十一日起受聘為被上訴人之展業主任，為被上訴
          人招攬保險業務，雙方並簽訂展業代表聘約書、展業主任聘書及新二階展
          業主任聘任合約書為憑。依新二階展業主任聘任合約書第四條之規定，雙
          方於簽約時，被上訴人先行支付上訴人簽約金新台幣（下同）三十萬元整
          ，上訴人同時提供等額之本票，作為相對之保證。本票既為保證，簽約金
          便不是無條件給予，上訴人必須符合契約書之權利義務規範，被上訴人才
          無權向其追索簽約金，今上訴人違反契約書之義務，被上訴人當得依契約
          書之規定向其追索，上訴人一再陳稱簽約金是被上訴人無條件給付，毋庸
          返還，實屬有誤。
  （二）、本案爭訟標的主要在於簽約金及保障底薪，而此乃根據"主任"資格而，依
          展業主任聘約書第四條第三項規，展業主任不能符合本聘約書附表二之管
          理規章之要求時，公司得終止本聘約或改聘之。再依管理規章第一項規定
          ，展業主任之考核期六個月，．．．考核結果直轄單位ＦＹＣ未達９００
          ００元者，自動改聘為展業代表，公司不另行發函通知。查上訴人於八十
          五年九月至八十六年二月期間，經公司考核結果，ＦＹＣ（第一年度佣金
          ）３８８９３元，並未達９００００元，然被上訴人公司基於考核得從優
          原則，並未依上開管理規章第一項規定立即將上訴人改聘為展業代表，仍
          保留上訴人展業主任之資格，且在此期間上訴人並領有保障津貼共計１８
          ００００元。奈何上訴人於八十六年三月至八月間，考核結果ＦＹＣ僅８
          ０７７元，再次未達成ＦＹＣ９００００元之考核規定，被上訴人遂依上
          開同條項規定，將上訴人自動改聘為展業代表，公司不需另行發函通知。
          依此特別規定，被上訴人公司不需另行發函書面通知上訴人，即可終止與
          上訴人"主任"資格有關之合約書，上訴人"主任"資格既已喪失，被上訴人
          當得以請求簽約金及保障底薪，此乃被上訴人請求之依據。
  （三）、再依新二階展業主任聘任合約書第四條第一項及第三項第一款規定，簽約
          金三十萬元於乙方（上訴人）服務未滿三年而離職時，賠償方式以簽約金
          除以聘僱期間參年除以十二個月乘合約未到期月份數之金額作為賠償。而
          此聘任合約書是依展業"主任"之資格而訂定，所謂離職，其意當然包括上
          訴人因展業主任聘任合約書之終止而喪失展業"主任"之資格而言。依前開
          （二）所述，上訴人因未達成ＦＹＣ９００００元之考核規定，而喪失展
          業"主任"之資格（上訴人主任資格從八十五年九月至八十六年八月剛好一
          年，尚有二年即２／３未履行合約之義務），依約上訴人即應賠償３００
          ０００元Ｘ２／３==２０００００元。
  （四）、再者，依聘任合約書第三條規定，乙方於第一年至第二年若達成保障底薪
          發放標準（如附件，即每月ＦＹＣ達到三萬元）才可領有３００００元保
          障底薪。但從月薪津表觀之，上訴人於八十五年九月至八十六年二月期間
          每月ＦＹＣ皆未達到業績考核標準，每月卻仍領３００００元保障底薪，
          被上訴人公司本得基於不當得利請求返還保障底薪總額１８００００元，
          惟公司仍以照顧員工之心，再給予上訴人一次機會，惟從八十六年三月至
          八月上訴人之業績又僅８０７７元，被上訴人不得已只好依合約書第六條
          第三項規定，請求上訴人已領的月保證薪資總金額（１８００００）之５
          ０％，即９００００元，當作違約金。
  （五）、綜上所述，上訴人共計應給付被上訴人２０００００+９００００==２９
          ００００元整。
  三、證據：援用原審之立證方法。
丙、本院依職權調閱本院八十七年度票字第二三五三號本票裁定事件卷宗。
    理      由
一、本件上訴人起訴主張：被上訴人持有以上訴人於八十五年八月三十一日所簽發票
    據號碼Ｎ0000000號、票面金額三十萬元、未載到期日並免除作成拒絕證
    書之本票一紙聲請強制執行之裁定，經本院以八十七年度票字第二三五三號民事
    裁定准予強制執行，查系爭本票雖係上訴人於八十五年八月三十一日與被上訴人
    簽訂新二階展業主任聘任合約書後，收受被上訴人所支付之簽約金三十萬元時，
    依該新二階展業主任聘任合約書第四條第二項之規定應同時提供等額之本票（作
    為相對之保證）而簽發；惟上訴人在職期間無任何業務違失，亦無終止契約之事
    由，詎被上訴人竟於八十七年一月間，註銷上訴人在被上訴人公司之登錄資格，
    又未依展業主任聘約書第四條第五項之規定「於十五天前以書面通知」上訴人即
    終止聘約關係，是被上訴人實無權提示系爭本票而行使其票據權利，上訴人不應
    負擔此項本票債務，為此訴請確認被上訴人據以聲請前開裁定之本票債權三十萬
    元元不存在等語。被上訴人則以：上訴人於八十五年八月三十一日起受聘為被上
    訴人之展業主任，為被上訴人招攬保險業務，雙方並簽訂展業代表聘約書、展業
    主任聘書及新二階展業主任聘任合約書為憑。依新二階展業主任聘任合約書第四
    條之規定，雙方於簽約時，被上訴人先行支付上訴人簽約金三十萬元整，上訴人
    同時提供等額之本票，作為相對之保證。上訴人於聘僱期間，自八十五年九月份
    起至八十六年二月份止，每月領取保證薪資三萬元，經被上訴人考核結果未達Ｆ
    ＹＣ考核規定，然被上訴人公司基於考核得從優原則，並未依上開管理規章第一
    項規定立即將上訴人改聘為展業代表，仍保留上訴人展業主任之資格，惟上訴人
    於八十六年三月至八月間，考核結果再次未達成考核規定，被上訴人遂依上開管
    理規章同條項規定，將上訴人自動改聘為展業代表，公司不需另行發函通知，被
    上訴人乃依新二階展業主任聘任合約書第四條第三項、第六條第三項之約定分別
    請求上訴人賠償二十萬元、九萬元，共計二十九萬元，被上訴人自得就此範圍內
    主張系爭本票之票據權利等語資為抗辯（原判決確認被上訴人就系爭本票對上訴
    人之本票債權逾二十九萬元及其利息部分不存在，被上訴人就其不利部分，因未
    據聲明不服而確定）。
二、被上訴人與上訴人於八十五年八月三十一日簽訂新二階展業主任聘任合約書、展
    業主任聘約書，聘僱上訴人為其展業主任Ａ，聘僱期間自八十五年八月三十一日
    起至八十八年八月三十日止三年，負責為被上訴人招攬保險業務，被上訴人即依
    新二階展業主任聘任合約書第四條第二項之規定，先行支付上訴人簽約金三十萬
    元，上訴人則簽發系爭本票予被上訴人收執，上訴人在聘僱期間，自八十五年九
    月份起至八十六年二月份止每月領取保證薪資三萬元，經被上訴人考核結果直轄
    單位ＦＹＣ僅三萬八千八百九十三元，未達九萬元，上訴人自八十六年三月份起
    至八十六年八月份止，經被上訴人考核結果直轄單位ＦＹＣ僅八千零七十七元，
    仍未達九萬元之事實，業據被上訴人提出新二階展業主任聘任合約書、展業主任
    聘約書及本票各乙份、上訴人業務津貼表十四張等為證，復為兩造所不爭執，自
    堪信為真實。
三、依兩造所簽訂之展業主任聘約書附表貳之展業主任管理規章第一條載明：「展業
    主任Ａ之考核期六個月，經考核結果未達成Ａ級條件者（指須專職且直轄單位Ｆ
    ＹＣ達十八萬元），自動調整為次一級主管，其所享有之待遇與福利亦隨之變動
    至相等級數，考核結果直轄單位ＦＹＣ未達９００００元者，自動考聘為業務代
    表，公司不另行發函通知。」、「展業主任Ｂ之考核期為三個月，經考核結果直
    轄單位ＦＹＣ達９００００元者，得晉陞為展業主任Ａ，未通過Ｂ級考核條件（
    指須專職且直轄單位ＦＹＣ達四萬五千元）者，自動改聘為展業代表，公司不另
    行發函通知。」，是被上訴人辯稱：因上訴人自八十五年九月份起至八十六年八
    月份止，考核結果直轄單位ＦＹＣ均未達到九萬元，依前開規定自得不另行發函
    通知，將上訴人由展業主任Ａ自動改聘為展業代表等語，自堪採信。
四、又依新二階展業主任聘任合約書第四條約定：「雙方約定本合約簽約金為新台幣
    參拾萬元整。甲方（即被上訴人）應於簽約日起一個月內先行支付乙方（指上訴
    人）簽約金（如附件）新台幣參拾萬元整。乙方應同時提供等額之本票，作為相
    對之保證，另乙方於合約期間內晉陞為展業襄理職務後，甲方加發獎勵金新台幣
    陸萬元整。前項簽約金於乙方服務未滿參年而離職時，賠償方式同意由甲方如下
    擇一處理：１、簽約金除以聘雇期間參年除以１２個月乘合約未到期月份數之金
    額，作為賠償。２、前項本票兌現之金額扣除上述１之賠償金額，作為賠償，其
    剩餘金額則退還乙方。乙方合約期滿，甲方應無息返還本票。」，依前開約定，
    上訴人簽發系爭本票交予被上訴人收執係作為簽約金之相對保證，且須上訴人服
    務未滿三年而「離職」時，被上訴人始得依前開合約書第四條第三項第一款規定
    主張上訴人須依該計算方式作為賠償而享有系爭本票債權，剩餘金額依約則應退
    還上訴人，除此之外，被上訴人則無從主張對上訴人有任何系爭本票債權存在甚
    明，復參以證人蔡國榮於原審時證稱：「（簽約金是何意思？）公司挖角之報酬
    ．．．」，以及證人吳金水證稱：「大家一起在南山桃園營業處，自南山被挖角
    至新光是我介紹辦理的，同時有簽定三份合約書．．．」等語（見原審八十八年
    十一月一日言詞辯論筆錄），堪認前開合約金應係上訴人自他公司被挖角至被上
    訴人公司之代價，而上訴人簽發系爭本票所為之保證內容，應係指上訴人不能於
    服務未滿三年期間，自行辭去該職務而跳槽至其他同業公司，亦即係上訴人取得
    前開簽約金之相對義務，此即前開條文所謂之「離職」，否則即應依約賠償被上
    訴人亦明。
五、再者，依前開合約書第六條載明：「合約期間未滿，甲乙雙方不得要求終止本約
    ，如一方違約，應賠償對方損失。但如乙方違反前條規定、未依公司管理規章規
    範（含業績、組織等）、未盡善良管理人之注意義務、觸犯民刑事案件、或使業
    務無法推展時，則甲方有權終止本約，並取消乙方一切業務及業績獎金。甲方無
    故終止本約時，甲方應賠償乙方之損失，以乙方服務期間之平均月薪資乘以合約
    未到期之月份數為違約金。合約期間未滿，若乙方提前或可歸責乙方事由終止本
    約時，乙方同意放棄一切業務及業績獎金，且乙方應賠償甲方之損失金額，以乙
    方服務期間已領的月保證薪資總金額之５０％違約金。」，此係兩造就合約期滿
    前無故終止契約之違約責任，以及約定終止契約事由及違約責任所為之約定，該
    「期滿無故終止契約」、「約定終止契約事由」及其等之違約責任等約定，既與
    前開合約書第四條關於「服務未滿三年而離職」及其賠償方式均有所不同，則顯
    然該合約書所載明關於「終止契約」與「離職」係迴然不同二件事，自無法解釋
    為前開所謂離職，其意當然包括上訴人因展業主任聘任合約書之終止而喪失展業
    "  主任"之資格而言，復參以被上訴人自承上訴人並非係自行辭職，而是公司終
    止兩造間之合約等情（見本院八十八年三月十一日言詞辯論筆錄），並據上訴人
    提出八十六年十一月二十六日（８６）新壽外人終字第Ｂ２１１號展業代表合約
    通知書乙份附卷可按，是縱認本件上訴人因未符合被上訴人公司管理規章規範而
    符合前開約定終止事由，被上訴人依約得終止前開合約，並得對上訴人請求違約
    責任時，惟依前所述，要與前開合約第四條規定因上訴人離職得請求其賠償而取
    得系爭本票債權之情況要屬有別，是被上訴人於此情形下並不當然取得系爭本票
    債權，依法僅能另行訴訟請求上訴人賠償終止契約之違約責任。
六、綜上所述，上訴人主張確認被上訴人就本院八十七年度票字第二三五三號民事裁
    定，對上訴人於八十五年八月三十一日簽發之票據號碼Ｎ0000000號、票
    面金額新臺幣參拾萬元、未載到期日之本票壹張之本票債權不存在，自屬信而有
    據。原審認被上訴人依兩造簽訂新二階展業主任聘任合約書第四條第三項、第六
    條第三項之約定，請求上訴人賠償共計二十九萬元，被上訴人自得就此範略圍內
    主張系爭本票之票據權利，而確認被上訴人就系爭本票之債權，逾二十九萬元及
    利息部分不存在，自有未洽。上訴意旨就此部分指摘原判決不當，求予廢棄改判
    確認系爭本票債權不存在為有理由，自應由本院予以廢棄改判如主文第二項所示
    。
七、據上論結，本件上訴為有理由，依民事訴訟法第四百三十六條之一第三項、第四
    百五十條、第七十八條，判決如主文。
中      華      民      國    八十九    年      十      月        三    日
                            臺灣桃園地方法院民事第一庭
~B審判長法官  陳添喜
~B法      官  詹秀錦
~B法      官  汪智陽
右正本係照原本作成
中      華      民      國    八十九    年              月              日
~B法院書記官  楊由漢


司法院資訊處製作；財團法人民間司法改革基金會備份。
